【裁判字號】    94,訴,989
【裁判日期】    950105
【裁判案由】    偽造貨幣
【裁判全文】
臺灣臺北地方法院刑事判決               94年度訴字第989號
公  訴  人  臺灣臺北地方法院檢察署檢察官
被      告  甲○○
選任辯護人  李志澄律師
            林美伶律師
上列被告因偽造貨幣案件，經檢察官提起公訴（94年度偵字第88
56號），本院判決如下：
    主  文
甲○○無罪。
    理  由
一、公訴意旨略以：被告甲○○於不詳時地，以不詳方式取得編
    號為FR597202FD、BR597205FD號之偽造新台幣千元紙鈔（下
    稱千元鈔）2張後，明知上開2張千元鈔係偽造之通用紙幣，
    竟基於行使偽造通用紙幣之犯意，於民國93年12月26日下午
    3 時許，在台北市松山區○○○路及吉林路口，搭乘由乙○
    ○所駕駛之車牌號碼7E-018號計程車，前往台北市信義區華
    納威秀商圈，被告於抵達目的地後，即持編號FR597202FD號
    之千元鈔交付乙○○，欲用以充當新台幣（下同）95元之車
    資，並詐取乙○○找零905 元，惟經乙○○以肉眼觀察，發
    覺其防偽線無法變色且其上並無千元字樣之浮水印，顯係偽
    鈔，乃拒絕收取而未得逞，並要求被告交付零鈔償付車資，
    被告竟接續持編號BR597205FD號之千元鈔交付乙○○，又經
    乙○○察覺而拒絕收取，被告始佯稱渠身上無零鈔，要求乙
    ○○將渠載往附近之便利商店兌換零鈔，乙○○乃將被告載
    往台北市○○區○○路16號之萊爾富便利商店，被告便下車
    欲往該便利商店兌換零鈔，適有台北市政府警察局信義分局
    之警員黃建發巡守經過，經乙○○當場向其舉發而查獲，並
    在被告身上扣得1萬1千元（千元真鈔9張，及編號FR597202F
    D、BR597205FD號之偽造千元鈔2張），因認被告涉犯刑法第
    196條第1項、第3項之行使偽造通用紙幣未遂罪嫌。
二、按犯罪事實應依證據認定之，無證據不得認定犯罪事實；不
    能證明被告犯罪者，應諭知無罪之判決；檢察官就被告犯罪
    事實，應負舉證責任，並指出證明之方法，刑事訴訟法第15
    4條第2項、第301條第1項及第161條第1項分別定有明文。又
    刑事訴訟法上所謂認定犯罪事實之證據，係指足以認定被告
    確有犯罪行為之積極證據而言，該項證據自須適合於被告犯
    罪事實之認定，始得採為斷罪資料；而認定不利於被告之事
    實，須依積極證據，苟積極證據不足為不利於被告事實之認
    定時，即應為有利於被告之認定，更不必有何有利之證據。
    另認定犯罪事實所憑證據，雖不以直接證據為限，間接證據
    亦包括在內；然而無論直接或間接證據，其為訴訟上之證明
    ，須於通常一般之人均不致有所懷疑，而得確信其為真實之
    程度者，始得據為有罪之認定，倘其證明尚未達到此一程度
    ，而有合理性懷疑之存在時，即無從為有罪之認定（最高法
    院29上字第3105號、30年上字第816號、 76年台上字第4986
    號判例意旨參照）。準此，檢察官對於起訴之犯罪事實，應
    負舉證責任，倘其所提出之證據，不足為被告有罪之積極證
    明，或其指出證明之方法，無從說服法院以形成被告有罪之
    心證，基於無罪推定之原則，自應為被告無罪判決之諭知。
三、公訴意旨認被告涉犯上開罪嫌，無非係以證人乙○○之證述
    、扣案之千元偽鈔2 張（編號FR00000000FD、BR597205FD號
    ）及中央印製廠94年1 月10日中印發字第0940000117號函為
    其主要論據。訊據被告固坦承於上揭時地為警在其身上查獲
    2 張千元偽鈔等情不諱，然堅決否認有何行使偽造通用紙幣
    犯行，辯稱：我不知道交給乙○○的千元紙鈔是偽鈔，因我
    身上沒有零錢付車資，才拿出1 張千元鈔給他找零，我只拿
    出1 次千元鈔，我在93年12月24日（即查獲前兩天）去銀行
    提款5000元，另向我姊姊借5000元及向我女朋友借3000元，
    查獲當天我身上剩下1萬1034元等語。
四、經查：
  （一）證據能力方面：被告、辯護人對於卷附各項證據方法之
        證據能力，於本院言詞辯論終結前，均未表示爭執之意
        見，本院審酌該等言詞陳述及書面陳述作成時之情況，
        並無不宜作為證據之情事，依刑事訴訟法第159條之5第
        2項規定，得作為證據，合先敘明。
  （二）實體方面：
      1.按刑法第196條第1項之行使偽造通用紙幣罪，以明知係
        偽造之紙幣，故意收受後冒充真幣行使為構成要件，如
        其收受之初並不知係偽造，嗣後發覺因不甘收損失而仍
        行使者，則其情節較輕，同條第2 項另設有專科罰金之
        規定，與第1 項之行使偽幣罪有別（最高法院27年上字
        第429 號判例意旨參照），準此，刑法第196條第1項之
        行使偽造紙幣罪，除須行為人明知為偽幣而故意行使外
        ，尚須行為人於行使之前，明知為偽造之幣券故意收受
        為構成要件，否則縱有明知而故意行使，亦僅屬同條第
        2 項之問題。次按刑法第196條第2項前段之收受後方知
        為偽造之通用紙幣而仍行使罪，依同條第3 項規定，該
        條第2 項並不處罰未遂犯，而該罪既未遂階段之認定，
        係以行使目的之已否完全達到為判斷標準，亦即須收受
        之相對人誤信為真鈔而收受始能認為達到行使目的，始
        得認為該行使行為已經完成，若相對人之店家於一收受
        時即識破，知行為人所交付者為偽鈔，則不能認為行使
        完成，應認行為尚屬未遂，無從論以刑法第196條2項前
        段之收受後方知為偽造之通用紙幣而仍行使罪（最高法
        院20年上字第1911號判例參照）。
      2.被告於上揭時地為警查扣之2張千元紙鈔（編號FR00000
        000FD、BR597205FD號）， 均以彩色噴墨方式仿印，無
        凹版印紋凸起效果，紙張非鈔券紙，以螢光墨仿紙張螢
        光纖維絲，水印以灰色墨在紙張背面仿製，安全線先燙
        印整條箔膜（含面額數字）再以灰色墨覆蓋仿鈔券正面
        五段裸露部分，左下角面額數字以燙印箔膜仿折光變色
        油墨，經鑑定後雖認定均屬偽造，此有中央印製廠94年
        1 月10日中印發字第0940000117號函附卷可稽（見核退
        字卷第13頁），然其外觀確與真鈔有幾分相似，此觀諸
        上開扣案之千元偽鈔2 張即明，衡情一般人如非營業者
        ，於收受紙鈔前，並非均有比對鑑別之習慣與經驗，且
        偽鈔亦非人人一經接手觸摸即可辨別，因此尚不能執此
        認定被告於收受之初即明知為偽鈔而故意收受。
      3.又證人乙○○於本院審理時結證稱：當天我載被告到達
        華納威秀後，被告拿1 張千元鈔給我，我看是假的，但
        沒有點破，就說沒有零錢找，後來被告又拿另外1 張偽
        鈔給我，我看也是假的，才跟他說那是不能用的，被告
        就說要去便利商店換零錢付車資，被告第一次拿偽鈔給
        我時，我看到是假的就還給他，沒有收下等語（見本院
        卷第31頁94年12月22日審判筆錄），核與其於偵查中所
        證述之情節相符（偵字卷第53頁），應堪採信，可見被
        告於第一次行使偽鈔未果後，仍再度欲以另1 張偽鈔付
        款，堪可認定，參酌查獲當天警員自被告身上另起出 9
        張千元真鈔乙節，倘被告確信係以真鈔支付車資，何以
        在皮包內尚有9 張真鈔之情況下，其先後二次使用之紙
        鈔均係偽鈔？顯見被告於行使時即已知悉該2 張千元鈔
        係偽鈔甚明，惟證人乙○○於一收受時即識破，知被告
        所交付者為偽鈔，故不能認為行使完成，應認行為尚屬
        未遂，揆諸前開說明，刑法第196條第2項前段之罪既未
        處罰未遂犯，自亦難對被告論以該條罪責。
五、綜上所述，公訴人所舉之前開論據，均不足以證明被告於行
    使之前，即明知為偽鈔而故意收受後加以行使，核與刑法第
    196條第1項「行使偽造通用紙幣罪」之構成要件不符，又依
    證人乙○○之證述，固堪認被告於行使時已明知為偽鈔而行
    使，惟同條第2 項前段「收受後方知為偽造之通用紙幣而仍
    行使罪」並無處罰未遂犯，已如前述，故亦難以該罪相繩。
    此外，復查無其他積極證據足資證明被告有何公訴人所指之
    犯行，既不能證明被告犯罪，揆諸前揭說明，自應為被告無
    罪之諭知。
據上論斷，應依刑事訴訟法第301條第1項，判決如主文。
本案經檢察官張智堯到庭執行職務。
中    華    民    國    95    年    1     月    5     日
                  刑事第十三庭  審判長法官  朱瑞娟
                                      法官  陳慧萍
                                      法官  鍾素鳳
以上正本證明與原本無異。
如不服本判決，應於判決送達後10日內，向本院提出上訴狀。
                                     書記官  陳鳳瀴
中    華    民    國    95    年    1     月    5     日


司法院資訊處製作；財團法人民間司法改革基金會備份。
